ACORDAO-COMPLETO-2358142

ACÓRDÃO 4770/2019 ATA 21/2019 - PRIMEIRA CÂMARA

VISTOS, relatados e discutidos estes autos de processo de aposentadoria de ex-servidora do Tribunal Regional do Trabalho da 7ª Região, 
ACORDAM os Ministros do Tribunal de Contas da União, reunidos em sessão da Primeira Câmara, diante das razões expostas pelo relator e com fundamento na Constituição Federal, art. 71, III e IX, e na Lei 8.443/1992, arts. 1º, V, e 39, II, em:
9.1. considerar ilegal a presente concessão de aposentadoria e negar registro ao respectivo ato;
9.2. dispensar a devolução dos valores indevidamente recebidos pela sra. Maria Laura Sales, nos termos do Enunciado 106 da Súmula de Jurisprudência desta Corte;
9.3. determinar ao Tribunal Regional do Trabalho da 7ª Região que:
9.3.1. dê ciência do inteiro teor desta deliberação à sra. Maria Laura Sales no prazo de quinze dias e faça juntar o comprovante de notificação a estes autos nos quinze dias subsequentes;
9.3.2. suspenda os pagamentos efetuados com base no ato ora impugnado no prazo de quinze dias, sob pena de responsabilidade solidária da autoridade administrativa omissa;
9.3.3. justifique, de forma fundamentada, o pagamento da Gratificação de Raio X para a sra. Maria Laura Sales na atividade.

Pessoal. Aposentadoria. Gratificação de Raio X

Primeira Câmara

Tribunal Regional do Trabalho da 7ª Região/CE.

3. Interessados/Responsáveis:
3.1. Interessado: Maria Laura Sales (XXX.828.233-XX).

13.1. Ministros presentes: Walton Alencar Rodrigues (Presidente), Benjamin Zymler (Relator) e Vital do Rêgo.
13.2. Ministro-Substituto convocado: Marcos Bemquerer Costa.
13.3. Ministro-Substituto presente: Augusto Sherman Cavalcanti.

BENJAMIN ZYMLER

Adoto como relatório a bem-lançada instrução a cargo da Secretaria de Fiscalização de Pessoal (Sefip) , com a qual manifestou sua anuência o representante do Ministério Público junto ao Tribunal de Contas da União (MPTCU) :
“INTRODUÇÃO
1.	Trata-se de ato inicial de concessão de aposentadoria de Maria Laura Sales, ex-servidora do Tribunal Regional do Trabalho da 7ª Região/CE.
2.	O ato foi submetido, para fim de registro, à apreciação do Tribunal de Contas da União (TCU) , de acordo com o art. 71, inciso III, da Constituição Federal. O cadastramento e a disponibilização ao TCU ocorreram por intermédio do Sistema de Apreciação e Registro de Atos de Admissão e Concessões, na forma dos arts. 2º, caput e incisos I a VI, e 4º, caput, da Instrução Normativa - TCU 78/2018.
EXAME TÉCNICO
3.	A servidora aposentou-se, em 26/05/1992, voluntariamente, com proventos integrais, com base no art. 40, inciso III, alínea ‘a’, da Constituição Federal de 1988.
4. 	O Controle Interno do órgão encaminhou a esta Unidade Técnica expediente informando que, em Auditoria realizada naquele TRT, foi detectado pagamento de Gratificação de Raio X no percentual de 40% (peça 2) . Cópia do contracheque juntado aos autos confirma tal informação (peças 3) .
5.	De acordo com a jurisprudência do TCU, é legal a incorporação aos proventos de Gratificação de Raios X, com base no art. 34, §§ 1º e 2º, da Lei 4.345/1964, com a redação dada pelo art. 1º da Lei 6.786/1980, à razão de 1/10 por ano de exercício em atividades desempenhadas com aparelhos de Raios X, podendo-se, inclusive, fazer jus à integralidade dessa vantagem após 10 anos de trabalho sob tal situação especial, que, atualmente, corresponde ao percentual de 10% do vencimento básico (Acórdão 763/2006-TCU-Plenário, de relatoria do Ministro Valmir Campelo) . 
6. 	Deste modo, a concessão em exame está ilegal. 
7.	Uma vez que o ato deste processo deu entrada no TCU em 18/07/2016, há menos de 5 anos, portanto, não se faz necessária a oitiva da interessada.
CONCLUSÃO
8.	Tendo em vista análise realizada no ato de concessão de aposentadoria de Maria Laura Sales, esta Unidade Técnica considera que o ato em tela deve receber a chancela de ilegalidade ter recusado seu registro por esta Egrégia Corte, tendo em vista a percepção pela inativas de Gratificação de Raio X no percentual de 40% - situação em desacordo com a jurisprudência do TCU.
PROPOSTA DE ENCAMINHAMENTO
9.	Ante o exposto, e com base nos arts. 71, inciso III, da Constituição Federal; 1º, inciso V, e 39, inciso II, da Lei 8.443/1992; 260, § 1º, do Regimento Interno do Tribunal de Contas da União, propõe-se: 
	a) considerar ILEGAL e negar o registro do ato inicial de aposentadoria de Maria Laura Sales (CPF: XXX.828.233-XX) ;
b) dispensar a devolução dos valores indevidamente recebidos até a data da ciência do acórdão que vier a ser prolatado, com base no Enunciado 106 da Súmula da Jurisprudência do TCU; 
c) determinar ao Tribunal Regional do Trabalho da 7ª Região/CE, com base no art. 45 da Lei 8.443/1992, que: 
c.1) faça cessar os pagamentos decorrente do ato impugnado, comunicando ao TCU, no prazo de quinze dias, as providências adotadas, nos termos dos arts. 262, caput, do Regimento Interno do TCU e 8º, caput, da Resolução-TCU 206/2007; 
c.2) cadastre novo ato, livre da irregularidade apontada, submetendo-o ao TCU no prazo de trinta dias, nos termos dos arts. 262, § 2º, do Regimento Interno do TCU e 19, § 3º, da Instrução Normativa-TCU 78/2018; 
c.3) informe à interessada o teor do acórdão que vier a ser prolatado, encaminhando ao TCU, no prazo de trinta dias, comprovante da data de ciência pela interessada, nos termos do art. 4º, § 3º, da Resolução-TCU 170/2004, alertando-a de que o efeito suspensivo proveniente de eventual interposição de recurso junto ao TCU não a exime da devolução dos valores indevidamente percebidos após a notificação, em caso de não provimento desse recurso.”
É o relatório.

não há

Procurador Marinus Eduardo De Vries Marsico.

PESSOAL. APOSENTADORIA. INCORPORAÇÃO DE GRATIFICAÇÃO DE RAIO X. INCORPORAÇÃO. ACÓRDÃO 763/2006-PLENÁRIO. CONSIDERAÇÃO SOBRE A MATÉRIA. ILEGALIDADE E DETERMINAÇÕES. DISPENSA DE DEVOLUÇÃO DOS VALORES INDEVIDAMENTE RECEBIDOS DE BOA-FÉ.

APOSENTADORIA (APOS)

Secretaria de Fiscalização de Pessoal (SEFIP).

Trata-se de aposentadoria de servidora do Tribunal Regional do Trabalho (TRT) da 7ª Região (Ceará) , sra. Maria Laura Sales, no cargo de Auxiliar Operacional de Serviços Diversos.
2. A despeito de a aposentadoria ter ocorrido em 1992, apenas em 2016 o ato foi cadastrado no Sisac. Consta a seguinte justificativa do Controle Interno no formulário Sisac de peça 4:
“Não obstante esta unidade de Controle Interno tenha consignado que não houve descumprimento de prazo, na verdade, subsiste dúvida se o Ato TRT7 nº 61/92, de 21 de maio de 1992, publicado no, consubstanciado no formulário sob controle nº 078450 2 93 00004, com vigência em 26/05/92, foi efetivamente remetido, à época, à Douta Corte de Contas para apreciação e registro, porquanto, em consulta ao SISAC foi verificado que não há registro do formulário em epígrafe. Releva-se oportuno considerar que, em informação prestada pela equipe SISAC no processo TRT7 nº 91.145/1977, de que alguns atos administrativos encaminhados àquela Corte de Contas entre os anos de 1991 a 1998 podem ou não estar no Sistema de Apreciação de Atos de Admissão e Concessão, razão pela qual se está enviando o presente formulário.”
3. Os pareceres foram pela ilegalidade da concessão em razão do pagamento da Gratificação de Raio X no percentual de 40%, quando o correto, na linha do Acórdão 673/2006-TCU-Plenário, seria 10%.
4. A Lei 1.234/1950 criou a mencionada gratificação, que era paga no percentual de 40%:
“Art. 1º Todos os servidores da União, civis e militares, e os empregados de entidades paraestatais de natureza autárquica, que operam diretamente com Raios X e substâncias radioativas, próximo às fontes de irradiação, terão direito a:
a) regime máximo de vinte e quatro horas semanais de trabalho;
b) férias de vinte dias consecutivos, por semestre de atividade profissional, não acumuláveis;
c) gratificação adicional de 40% (quarenta por cento) do vencimento.”
5. Já a Lei 4.345/1964 previu sua incorporação aos proventos de aposentadoria na proporção de 10% a cada ano de desempenho da atividade:
“Art. 34. Aplicam-se aos funcionários da ativa, que operam com raios X e substâncias radioativas, as disposições da Lei nº 1.234, de 14 de novembro de 1950.
§ 1º Ao funcionário de que trata êste artigo é assegurada, ao aposentar-se por moléstia contraída em trabalho com raios X ou substâncias radioativas, ou em razão de 35 (trinta e cinco) anos de serviço público, desde que, no último caso, tenha estado sujeito aos riscos daquelas atividades pelo período mínimo de 10 (dez) anos, a incorporação, aos respectivos proventos, da gratificação de raios X.
§ 2º Não possuindo o funcionário o decênio a que se refere o parágrafo anterior, a gratificação será incorporada à base de 1/10 (um décimo) por ano de serviço no exercício das referidas atividades.
§ 1º Ao funcionário de que trata este artigo é assegurada, ao aposentar-se por moléstia contraída em trabalho com Raios X ou substâncias radioativas, ou em razão de aposentadoria voluntária por tempo de serviço, desde que, no último caso, tenha estado sujeito aos riscos daquelas atividades pelo período mínimo de 10 (dez) anos, a incorporação, aos respectivos proventos, da gratificação de Raios X.  (Redação dada pela lei nº 6.786, de 1980) 
§ 2º O funcionário que não houver completado o decênio previsto no parágrafo anterior fará jus, ao aposentar-se, à incorporação da gratificação na razão de 1/10 (um décimo) por ano de exercício das referidas atividades.  (Redação dada pela lei nº 6.786, de 1980) ”
6. Essas disposições vieram a ser alteradas pelas Leis 8.112, de 12/12/1990, e 8.270, de 17/12/1991, que assim estabeleceram (grifos acrescidos) :
“Art. 68.  Os servidores que trabalhem com habitualidade em locais insalubres ou em contato permanente com substâncias tóxicas, radioativas ou com risco de vida, fazem jus a um adicional sobre o vencimento do cargo efetivo.
 (...) 
§ 2o  O direito ao adicional de insalubridade ou periculosidade cessa com a eliminação das condições ou dos riscos que deram causa a sua concessão.”
“Art. 12. Os servidores civis da União, das autarquias e das fundações públicas federais perceberão adicionais de insalubridade e de periculosidade, nos termos das normas legais e regulamentares pertinentes aos trabalhadores em geral e calculados com base nos seguintes percentuais:
I - cinco, dez e vinte por cento, no caso de insalubridade nos graus mínimo, médio e máximo, respectivamente;
II - dez por cento, no de periculosidade.
§ 1° O adicional de irradiação ionizante será concedido nos percentuais de cinco, dez e vinte por cento, conforme se dispuser em regulamento.               (Regulamento) 
§ 2° A gratificação por trabalhos com Raios X ou substâncias radioativas será calculada com base no percentual de dez por cento.
§ 3° Os percentuais fixados neste artigo incidem sobre o vencimento do cargo efetivo.
§ 4° O adicional de periculosidade percebido pelo exercício de atividades nucleares é mantido a título de vantagem pessoal, nominalmente identificada, e sujeita aos mesmos percentuais de revisão ou antecipação dos vencimentos.
§ 5° Os valores referentes a adicionais ou gratificações percebidos sob os mesmos fundamentos deste artigo, superiores aos aqui estabelecidos, serão mantidos a título de vantagem pessoal, nominalmente identificada, para os servidores que permaneçam expostos à situação de trabalho que tenha dado origem à referida vantagem, aplicando-se a esses valores os mesmos percentuais de revisão ou antecipação de vencimentos.”
7. Veja-se que a nova legislação não previu a incorporação da gratificação aos proventos de aposentadoria e nem tampouco assegurou a manutenção dos 40% para quem já vinha recebendo, mas apenas a manutenção dos valores, a título de vantagem pessoal, enquanto o servidor continuasse a exercer atividade exposta aos elementos radioativos e raio X.
8. Para aqueles que já haviam adquirido o direito à incorporação – o qual pressupunha a aquisição do direito à aposentadoria – não haveria que se falar em pagamento de percentual e sim de vantagem pessoal, a título de irredutibilidade dos proventos, a ser posteriormente absorvida. 
9. E essa era a situação da interessada, que se aposentou com 33 anos de tempo de serviço em maio de 1992.
10. Contudo, o Acórdão 763/2006-TCU-Plenário (rel. Ministro Valmir Campelo) fixou entendimento diverso, de modo que o Tribunal tem admitido o pagamento da gratificação nos proventos de aposentadoria, no percentual de 10%:
“9.3. firmar o entendimento no sentido de que a incorporação nos proventos de Gratificação de Raios X é legal, com base no art. 34, §§ 1º e 2º, da Lei nº 4.345/1964, com a redação dada pelo art. 1º da Lei nº 6.786/1980, à razão de 1/10 por ano de exercício em atividades desempenhadas com aparelhos de Raios X, podendo-se, inclusive, fazer jus à integralidade dessa vantagem após 10 anos de trabalho sob tal situação especial, que, atualmente, corresponde ao percentual de 10% do vencimento básico;”
11. A despeito de o citado acórdão ter fixado marco temporal, parece-me claro que apenas as pessoas que implementaram os requisitos para aposentadoria antes do advento da Lei 8.112/1990 – situação da interessada - fazem jus à incorporação de alguma fração, haja vista que o novo estatuto dos servidores limitou o pagamento da vantagem àqueles que estivessem no desempenho da atividade especial.
12. Assim sendo, acompanho os pareceres quanto à ilegalidade do pagamento da gratificação de raio X no percentual de 40%, o qual atualmente incide sobre o provento básico da inativa de R$ 4.219,71.
13. Além disso, o próprio pagamento da vantagem, no caso concreto, merece ser devidamente esclarecido, uma vez que se trata de servidora do Poder Judiciário, no qual não é usual atividade que envolva substâncias radioativas ou raio X. 
14. Dessarte, proponho expedição de determinação ao órgão de origem nesse sentido, a ser devidamente acompanhada pela Sefip.
15. Por fim, entendo configurada a hipótese de dispensa de devolução dos valores indevidamente recebidos, nos termos do Enunciado 106 da Súmula de Jurisprudência desta Corte.
Diante do exposto, VOTO por que o Tribunal adote a deliberação que ora submeto a este colegiado.
TCU, Sala das Sessões Ministro Luciano Brandão Alves de Souza, em 25 de junho de 2019.
BENJAMIN ZYMLER 
Relator